ACORDAO-COMPLETO-2450255

ACÓRDÃO 3497/2021 ATA 6/2021 - PRIMEIRA CÂMARA

Vistos, relatados e discutidos estes autos de processo de tomada de contas especial instaurada pelo Fundo Nacional de Desenvolvimento da Educação em face da omissão na prestação de contas quanto aos recursos repassados por força do Convênio 658.714/2009,
ACORDAM os Ministros do Tribunal de Contas da União, reunidos em sessão da Primeira Câmara, ante as razões expostas pelo relator, em:
9.1. julgar regulares com ressalva as contas do sr. Orias de Oliveira Mendes (XXX.510.353-XX) , dando-lhe quitação, com fundamento nos arts. 1º, inciso I, 16, inciso II, 18 e 23, inciso II, da Lei 8.443/1992, c/c os arts. 1º, inciso I, 208 e 214, inciso II, do RITCU;
9.2. com fundamento nos arts. 1º, inciso I, e 16, inciso III, alíneas "a" e "c", da Lei 8.443/1992 c/c os arts. 19 e 23, inciso III, da mesma Lei, e com os arts. 1º, inciso I, 209, inciso III, 210 e 214, inciso III, do RITCU, julgar irregulares as contas do sr. José Augusto Sousa Veloso (XXX.859.103-XX) , condenando-o ao pagamento das quantias abaixo discriminadas, com a fixação do prazo de 15 (quinze) dias, a contar da notificação, para comprovar, perante o Tribunal (art. 214, inciso III, alínea "a", do RITCU) , o recolhimento da dívida aos cofres do Fundo Nacional de Desenvolvimento da Educação, atualizada monetariamente e acrescida dos juros de mora, calculados a partir da data indicada até a do efetivo recolhimento, na forma prevista na legislação em vigor: 
	Data de ocorrência
	Valor histórico (R$) 

	27/5/2010
	397.696,58

	14/11/2012
	198.848,30

9.3. aplicar ao sr. José Augusto Sousa Veloso (XXX.859.103-XX) multa no valor de R$ 510.000,00 (quinhentos e dez mil reais) , nos termos do art. 57 da Lei 8.443/1992 c/c art. 267 do RITCU, fixando-lhes o prazo de quinze dias, a contar da notificação, para comprovarem, perante o Tribunal (art. 214, inciso III, alínea "a", do RITCU) , o recolhimento da dívida aos cofres do Tesouro Nacional, atualizada monetariamente desde a data do presente acórdão até a data do efetivo recolhimento, se for paga após o vencimento, na forma da legislação em vigor;
9.4. autorizar, nos termos do art. 28, inciso II, da Lei 8.443/1992, a cobrança judicial das dívidas, caso não sejam atendidas as notificações;
9.5. autorizar, caso solicitado, o pagamento das dívidas em até 36 (trinta e seis) parcelas mensais e consecutivas, nos termos do art. 26 da Lei 8.443/1992 c/c o art. 217 do RITCU, fixando o prazo de 15 (quinze) dias, a contar do recebimento da notificação, para comprovação perante o Tribunal do recolhimento da primeira parcela, e de 30 (trinta) dias, a contar da parcela anterior, para comprovação do recolhimento das demais parcelas, devendo incidir sobre cada valor mensal, atualizado monetariamente, os juros de mora devidos, na forma prevista na legislação em vigor;
9.6. alertar o responsável de que a inadimplência de qualquer parcela acarretará o vencimento antecipado do saldo devedor;
9.7. dar ciência da presente deliberação ao Procurador-Chefe da Procuradoria da República no Estado do Maranhão, nos termos do § 3º do art. 16 da Lei 8.443/1992 c/c o § 7º do art. 209 do RITCU; e
9.8. dar ciência do presente acórdão aos responsáveis, ao FNDE e à Prefeitura Municipal de Bela Vista do Maranhão/MA.

Tomada de contas especial instaurada em razão de omissão no dever de prestar contas de recursos repassados por meio de convênio no âmbito do programa Proinfância.

Primeira Câmara

3. Interessados/Responsáveis:
3.1. Interessado: Fundo Nacional de Desenvolvimento da Educação
3.2. Responsáveis: José Augusto Sousa Veloso (XXX.859.103-XX) e Orias de Oliveira Mendes (XXX.510.353-XX)

13.1. Ministros presentes: Walton Alencar Rodrigues (Presidente), Benjamin Zymler (Relator), Vital do Rêgo e Jorge Oliveira.
13.2. Ministro-Substituto presente: Augusto Sherman Cavalcanti.

BENJAMIN ZYMLER

Adoto como relatório, com alguns ajustes de forma, a instrução elaborada no âmbito da Secretaria de Controle Externo de Tomada de Contas Especial (SecexTCE) , inserta à peça 62:
"INTRODUÇÃO
Cuidam os autos de tomada de contas especial instaurada pelo Fundo Nacional de Desenvolvimento da Educação, em desfavor de José Augusto Sousa Veloso e Orias de Oliveira Mendes, em razão da omissão no dever de prestar contas dos recursos recebidos por força do Convênio 658714/2009 (SIAFI 656.181) , firmado entre o Fundo Nacional de Desenvolvimento da Educação e o município de Bela Vista do Maranhão/MA, e que tinha por objeto a reforma e ampliação de escola, no âmbito do Programa Nacional de Reestruturação e Aparelhagem da Rede Escolar Pública de Educação Infantil - PROINFANCIA, cujo prazo encerrou-se em 1º/9/2016.
HISTÓRICO
Em 5/7/2018, com fundamento na IN/TCU 71/2012, alterada pela IN/TCU 76/2016 e DN/TCU 155/2016, o dirigente do Fundo Nacional de Desenvolvimento da Educação autorizou a instauração da tomada de contas especial (peça 1) . O processo foi registrado no sistema e-TCE com o número 1670/2018.
O Convênio 658714/2009 foi firmado no valor de R$ 803.427,44, sendo R$ 795.393,17 à conta do concedente e R$ 8.034,27 referentes à contrapartida do convenente. Teve vigência de 31/12/2009 a 2/7/2016, com prazo para apresentação da prestação de contas até 1º/9/2016. Os repasses efetivos da União totalizaram R$ 596.544,88 (peça 9) .
O fundamento para a instauração da Tomada de Contas Especial, conforme consignado na matriz de responsabilização elaborada pelo tomador de contas, foi a constatação da seguinte irregularidade: 
'Omissão no dever de prestar contas do Convênio n 658714/2009.'
Os responsáveis arrolados na fase interna foram devidamente comunicados e, diante da ausência de justificativas suficientes para elidir a irregularidade e da não devolução dos recursos, instaurou-se a tomada de contas especial.
No relatório (peça 26) , o tomador de contas concluiu que o prejuízo importaria no valor original de R$ 596.544,88, imputando-se a responsabilidade a José Augusto Sousa Veloso, Prefeito Municipal de Bela Vista do Maranhão/MA, no período de 1º/1/2009 a 31/12/2012, na condição de gestor dos recursos, e a Orias de Oliveira Mendes, Prefeito Municipal de Bela Vista do Maranhão/MA, no período de 1º/1/2013 a 31/12/2016 e de 1º/1/2017 a 31/12/2020, na condição de gestor dos recursos. 
Em 26/7/2019, a Controladoria-Geral da União emitiu o relatório de auditoria (peça 27) , em concordância com o relatório do tomador de contas. O certificado de auditoria e o parecer do dirigente do órgão de controle interno concluíram pela irregularidade das presentes contas (peças 28 e 29) .
Em 7/8/2019, o ministro responsável pela área atestou haver tomado conhecimento das conclusões contidas no relatório e certificado de auditoria, bem como do parecer conclusivo do dirigente do órgão de controle interno, manifestando-se pela irregularidade das contas, e determinou o encaminhamento do processo ao Tribunal de Contas da União (peça 30) .
Na instrução inicial (peça 34) , analisando-se os documentos nos autos, concluiu-se pela necessidade de realização de citação e audiência para as irregularidades abaixo: 
Irregularidade 1: não comprovação da boa e regular aplicação dos recursos federais repassados ao município de Bela Vista do Maranhão/MA, em face da omissão no dever de prestar contas dos valores transferidos, no âmbito do Convênio 658714/2009, cujo prazo encerrou-se em 1º/9/2016.
Evidências da irregularidade: documentos técnicos presentes nas peças 17 e 26.
Normas infringidas: art. 37, caput, c/c o art. 70, parágrafo único, da Constituição da República Federativa do Brasil; art. 93 do Decreto-lei 200/1967; art. 66 do Decreto 93.872/1986; art. 56 da Portaria Interministerial 127/2008; e Cláusula Décima Sétima do Termo de Convênio 658714/2009.
Débitos relacionados ao responsável José Augusto Sousa Veloso:
	Data de ocorrência
	Valor histórico (R$) 

	27/5/2010
	397.696,58

	14/11/2012
	198.848,30

Cofre credor: Fundo Nacional de Desenvolvimento da Educação.
Responsável: José Augusto Sousa Veloso.
Conduta: não demonstrar a boa e regular aplicação dos recursos federais recebidos e geridos por meio do Convênio 658714/2009, em face da omissão na prestação de contas, cujo prazo encerrou-se em 1º/9/2016.
Nexo de causalidade: a conduta descrita impediu o estabelecimento do nexo causal entre as possíveis despesas efetuadas com os recursos recebidos, no âmbito do Convênio 658714/2009, em afronta ao art. 37, caput, c/c o art. 70, parágrafo único, da Constituição da República Federativa do Brasil; art. 93 do Decreto-lei 200/1967; art. 66 do Decreto 93.872/1986; art. 56 da Portaria Interministerial 127/2008; e Cláusula Décima Sétima do Termo de Convênio 658714/2009.
Culpabilidade: não há excludentes de ilicitude, de culpabilidade e de punibilidade; é razoável supor que o responsável tinha consciência da ilicitude de sua conduta; era exigível conduta diversa da praticada, qual seja, desincumbir-se do seu dever por meio da apresentação da prestação de contas no prazo e forma devidos. 
Encaminhamento: citação.
Irregularidade 2: não cumprimento do prazo originalmente estipulado para prestação de contas do Convênio 658714/2009, cujo prazo encerrou-se em 1º/9/2016.
Evidências da irregularidade: documentos técnicos presentes nas peças 17 e 26.
Normas infringidas: art. 37, caput, c/c o art. 70, parágrafo único, da Constituição da República Federativa do Brasil; art. 93 do Decreto-lei 200/1967; art. 66 do Decreto 93.872/1986; art. 56 da Portaria Interministerial 127/2008; e Cláusula Décima Sétima do Termo de Convênio 658714/2009.
Responsável: Orias de Oliveira Mendes.
Conduta: descumprir o prazo originalmente estipulado para prestação de contas dos recursos federais recebidos à conta do Convênio 658714/2009, o qual se encerrou em 1º/9/2016.
Nexo de causalidade: a conduta descrita impediu o estabelecimento do nexo causal entre as possíveis despesas efetuadas com os recursos recebidos, no âmbito do Convênio 658714/2009, em afronta ao art. 37, caput, c/c o art. 70, parágrafo único, da Constituição da República Federativa do Brasil; art. 93 do Decreto-lei 200/1967; art. 66 do Decreto 93.872/1986; art. 56 da Portaria Interministerial 127/2008; e Cláusula Décima Sétima do Termo de Convênio 658714/2009.
Culpabilidade: não há excludentes de ilicitude, de culpabilidade e de punibilidade; é razoável supor que o responsável tinha consciência da ilicitude de sua conduta; era exigível conduta diversa da praticada, qual seja, desincumbir-se do seu dever por meio da apresentação da prestação de contas no prazo e forma devidos. 
Encaminhamento: audiência.
 Em cumprimento ao pronunciamento da unidade (peça 36) , foram efetuadas citação e audiência dos responsáveis, nos moldes adiante:
 José Augusto Sousa Veloso:
	Comunicação: Ofício 5.225/2020-TCU/Seproc (peça 46) 
Data da Expedição: 5/3/2020
Data da Ciência: 13/3/2020 (peça 47) 
Nome Recebedor: Maria José de Jesus Vieira
Observação: Ofício enviado para o endereço do responsável, conforme pesquisa de endereço no sistema CPF da Receita Federal (peça 45) 
Fim do prazo para a defesa: originalmente se encerraria em 30/3/2020, mas o prazo foi suspenso no período de 20/3/2020 a 20/5/2020, pelas Portarias TCU 61/2020 e 71/2020, e o novo prazo final para a defesa se encerrou em 1º/6/2020
	
 Orias de Oliveira Mendes - promovida audiência do responsável, conforme delineado adiante:
	Comunicação: Ofício 26.934/2020-TCU/Seproc (peça 51) 
Data da Expedição: 10/6/2020
Data da Ciência: 15/7/2020 (peça 60) 
Nome Recebedor: Maria do Livramento dos S. Meneses
Observação: Ofício enviado para o endereço do responsável, conforme pesquisa de endereço no sistema CPF da Receita Federal (peça 48) 
Fim do prazo para a defesa: 30/7/2020
	
 Conforme Despacho de Conclusão das Comunicações Processuais (peça 61) , informa-se que as providências inerentes às comunicações processuais foram concluídas. 
 Transcorrido o prazo regimental, o responsável José Augusto Sousa Veloso apresentou defesa, conforme documento de peça 53, e o responsável Orias de Oliveira Mendes ingressou com sua defesa, conforme documentação de peças 55 a 59.
ANÁLISE DOS PRESSUPOSTOS DE PROCEDIBILIDADE DA IN/TCU 71/2012
Prejuízo ao Contraditório e Ampla Defesa
 Verifica-se que não houve o transcurso de mais de dez anos desde o fato gerador sem que tenha havido a notificação dos responsáveis pela autoridade administrativa federal competente (art. 6º, inciso II, c/c art. 19, da IN/TCU 71/2012, modificada pela IN/TCU 76/2016) , uma vez que o fato gerador da irregularidade sancionada ocorreu em 2/9/2016, e os responsáveis foram notificados sobre a irregularidade, pela autoridade administrativa competente, conforme abaixo:
José Augusto Sousa Veloso, por meio do ofício acostado à peça 12, p. 2, recebido em 9/11/2017, conforme AR (peça 13) ; e
Orias de Oliveira Mendes, por meio do ofício acostado à peça 11, p. 4, recebido em 13/11/2017, conforme AR (peça 14, p. 2) .
Valor de Constituição da TCE 	
 Verifica-se, ainda, que o valor atualizado do débito apurado (sem juros) , em 1º/1/2017, é de R$ 880.578,40, portanto, superior ao limite mínimo de R$ 100.000,00, na forma estabelecida conforme os arts. 6º, inciso I, e 19, da IN/TCU 71/2012, modificada pela IN/TCU 76/2016. 
	OUTROS DÉBITOS NOS SISTEMAS DO TCU COM OS MESMOS RESPONSÁVEIS
 Informa-se que foi encontrado débito imputável ao responsável José Augusto Sousa Veloso em outros processos no Tribunal:
	Responsável
	Processos

	José Augusto Sousa Veloso
	Processo 002.547/20054 (TCE, encerrado) e Processo 011.243/20066  (TCE, encerrado) 

 Informa-se que foi encontrado débito imputável ao responsável José Augusto Sousa Veloso no banco de débitos existente no sistema e-TCE:
	Responsável
	Débitos inferiores

	José Augusto Sousa Veloso
	2229/2019 (R$ 9.982,30) - Dano inferior ao limite de instauração da TCE cadastrado

 A tomada de contas especial está, assim, devidamente constituída e em condição de ser instruída.
EXAME TÉCNICO			 
 Da análise dos documentos presentes nos autos, verifica-se que José Augusto Sousa Veloso e Orias de Oliveira Mendes eram as pessoas responsáveis pela gestão e execução dos recursos federais recebidos por meio do Convênio 658714/2009, tendo o prazo final para apresentação da prestação de contas expirado em 1º/9/2016.
 Cumpre destacar que o FNDE registrou que o prazo final para apresentação da prestação de contas era até 9/9/2017, sem que exista, nos autos, documentação hábil que comprove tal condição.
 Por outro lado, a Cláusula Décima Sétima do Termo do Convênio 658714/2009 (peça 7, p. 9) estipulou que a prestação de contas deveria ser apresentada no prazo máximo de 60 dias após o término da vigência do ajuste.
 Considerando que o Convênio 658714/2009 teve vigência até 2/7/2016, segundo o 9º Termo Aditivo ao ajuste (peça 8, p. 16-17) , o prazo máximo para prestação de contas seria até 1º/9/2016, data esta que será utilizada como referência para caracterizar a irregularidade em apuração.
 De todo modo, independente de qual seja a data limite de prestação de contas, a responsabilização pelo descumprimento do prazo recairá na mesma pessoa, o Sr. Orias de Oliveira Mendes, Prefeito do município de Bela Vista do Maranhão/MA de 1º/1/2013 a 31/12/2020.
 No que diz respeito à responsabilização pelo dano apurado, o FNDE concluiu que ambos os responsáveis, José Augusto Sousa Veloso e Orias de Oliveira Mendes, deveriam responder solidariamente, uma vez que o prefeito sucessor, Sr.  Orias de Oliveira Mendes, não adotou as competentes medidas de resguardo ao Erário.
 Analisando-se o extrato bancário do ajuste (peça 16) , verifica-se que a integralidade dos recursos foi movimentada pelo Sr. José Augusto Sousa Veloso, e nenhuma operação foi efetuada durante a gestão do Sr. Orias de Oliveira Mendes, conforme constatado pelo próprio FNDE em seu Relatório (item 7.2, peça 26, p. 2) .
 No extrato bancário, identificou-se que as últimas movimentações ocorreram em 21/11/2012 e 28/12/2012, referentes a transferências on line que totalizaram R$ 199.000,00, as quais praticamente abrangeram a última parcela repassada pelo FNDE, creditada em 14/11/2012, no valor de R$ 198.848,30.
 Conforme apurado pelo próprio FNDE, o Sr. Orias de Oliveira Mendes não adotou qualquer providência de resguardo ao Erário, razão pela qual responderá pelo descumprimento do prazo de prestação de contas do Convênio 658714/2009.
 Verifica-se que foi dada oportunidade de defesa aos agentes responsabilizados na fase interna, em obediência aos princípios constitucionais que asseguram o direito ao contraditório e à ampla defesa (art. 5º, inciso LV, da Constituição Federal) , conforme detalhado no item 'Análise dos Pressupostos de Procedibilidade da IN/TCU 71/2012', subitem 'Prejuízo ao Contraditório e Ampla Defesa'.
 Entretanto, na fase interna da presente TCE, os responsáveis não apresentaram justificativas suficientes para elidir a irregularidade e não recolheram o montante devido aos cofres do FNDE, razão pela qual suas responsabilidades foram mantidas, com os devidos ajustes decorrentes do exame efetuado nos termos dos itens 19 a 21 desta instrução.
 Passase à análise das alegações de defesa apresentadas pelo responsável José Augusto Sousa Veloso (peça 53) :
Manifestação do responsável (peça 53) :
O responsável alega que não teve como apresentar a prestação de contas no prazo assinalado, em 1º/9/2016, uma vez que seu mandato se encerrou em 31/12/2012, e que, a partir desta data, não tinha mais acesso ao SIGPC, único meio obrigatório para encaminhamento da prestação de contas.
Afirma que buscou, junto ao atual Prefeito, a disponibilização do acesso ao SIGPC, mediante sua senha pessoal, para encaminhamento da prestação de contas, o que não ocorreu.
Por fim, alega que a responsabilidade pela omissão da prestação de contas é exclusiva do Sr. Orias de Oliveira Mendes, atual Prefeito de Bela Vista do Maranhão/MA.
Análise da manifestação do responsável:
De início, cumpre reconhecer que o prazo para prestar contas se encerrou no mandato do atual Prefeito, Sr. Orias de Oliveira Mendes, em 1º/9/2016, conforme afirmado pelo responsável e de acordo com as informações já presentes nos autos.
No entanto, pelas alegações apresentadas pelo responsável José Augusto Sousa Veloso, em especial quando afirma que procurou, junto ao atual Prefeito, a disponibilização da senha de acesso do SIGPC para que ele cumprisse com a sua obrigação de prestar contas, conclui-se que dispunha dos documentos que serviriam para comprovar a boa e regular aplicação do Convênio 658714/2009, mas decidiu por não os disponibilizar ao atual Prefeito.
Forçoso reconhecer que, em nenhum momento, o responsável afirmou que entregou toda a documentação probatória da execução do Convênio 658714/2009, providência esperada de qualquer gestor por ocasião da transição de mandatos.
Além de não disponibilizar as condições materiais mínimas e necessárias para que seu sucessor pudesse prestar contas do Convênio 658714/2009, o responsável José Augusto Sousa Veloso também não os encaminhou em conjunto com suas alegações de defesa, o que poderia afastar o débito a ele imputado.
Dessa forma, alegar que seu sucessor deveria ser o único responsável pela omissão da prestação de contas do Convênio 658714/2009 não se sustenta, se o Sr. José Augusto Sousa Veloso não comprovou que entregou toda a documentação referente à sua gestão e à execução do ajuste.
Assim, rejeitam-se as alegações de defesa apresentadas pelo responsável José Augusto Sousa Veloso.
 Passase ao exame das razões de justificativa apresentadas pelo responsável Orias de Oliveira Mendes (peças 55 a 59) :
Manifestação do responsável (peça 55) :
O responsável alega que tomou medidas necessárias ao resguardo do erário público, com a apresentação de ação civil pública, com pedido expresso de ressarcimento ao erário, bem como apresentou, junto ao Ministério Público Federal, Representação Criminal contra o antecessor responsável pela movimentação dos recursos, José Augusto Sousa Veloso.
Para fazer prova ao que alega, juntou cópia dos seguintes documentos:
'Ação Civil Pública por Ato de Improbidade Administrativa c/c Obrigação de Fazer com Pedido de Liminar', datada de 3/12/2013 (peça 56) ;
'Representação Criminal' protocolada no Ministério Público Federal, em 1º/2/2016 (peça 57) ; e
decisão da Justiça Federal proferida nos autos de Ação Ordinária, em 3/2/2016 (peça 59) .
Afirma que o ex-gestor José Augusto Sousa Veloso é o responsável em prestar contas do Convênio 658714/2009, uma vez que os recursos do ajuste foram por ele geridos, e não deixou qualquer documentação para a prestação de contas.
Análise da manifestação do responsável:
Embora não constasse, no Relatório do tomador de contas, qualquer informação acerca das providências adotadas pelo responsável Orias de Oliveira Mendes em face da irregularidade verificada no Convênio 658714/2009, verifica-se que o responsável comprovou a adoção de medidas tendentes a resguardar o patrimônio público.
Constata-se que o responsável afirma que o gestor anterior, o Sr. José Augusto Sousa Veloso, não deixou documentos para a prestação de contas do ajuste, informação que se alinha com a análise realizada no subitem 29.2 desta instrução.
O Tribunal tem entendimento consolidado de que a obrigação de prestar contas atinge não somente o gestor dos recursos transferidos, como também o seu sucessor, no caso em que o prazo para prestação de contas se encerra na gestão sucessora. Todavia, em várias situações, o prefeito sucessor fica impossibilitado de prestar contas dos recursos utilizados em gestão anterior, porque o seu antecessor não lhe repassou os documentos necessários para essa prestação.
Nesses casos, segundo dispõe o Enunciado 230 da Súmula do TCU, ausentes os documentos comprobatórios da boa e regular aplicação das verbas recebidas pelo prefeito antecessor, deve o gestor público adotar medidas legais visando o resguardo do patrimônio público, com vistas a afastar a sua responsabilidade, a exemplo do que ocorreu no caso em tela, conforme descrito no item 30.1.2, desta instrução.
'Tomada de Contas Especial. Responsabilidade. A adoção de medidas legais pelo prefeito sucessor visando ao resguardo do patrimônio público elide a sua responsabilidade, nos casos em que os recursos são utilizados durante a gestão do prefeito antecessor e o encerramento da vigência do convênio ocorre na gestão do prefeito sucessor. Contas irregulares, débito e multa ao prefeito antecessor' (Acórdão 1541/2008-TCU-Segunda Câmara, Relator Ministro Aroldo Cedraz) .
'Tomada de Contas Especial. Responsabilidade. A corresponsabilidade do prefeito sucessor constitui presunção legal relativa, haja vista que poderá ser afastada no caso de terem sido adotadas as medidas legais visando ao resguardo do patrimônio público. Exclusão de responsabilidade do prefeito sucessor. Contas irregulares, débito e multa ao ex-prefeita' (Acórdão 2773/2012-TCU-Primeira Câmara, Relator Ministro José Múcio Monteiro) .
Todas as análises empreendidas até o momento levam à conclusão de que o Sr. José Augusto Sousa Veloso não cumpriu com a sua obrigação de entregar a documentação necessária ao seu sucessor no momento de transição entre mandatos na gestão do município de Bela Vista do Maranhão/MA.
Dessa forma, conclui-se pelo acolhimento das razões de justificativa apresentadas pelo responsável Orias de Oliveira Mendes.
PRESCRIÇÃO DA PRETENSÃO PUNITIVA
 Nota-se que a pretensão punitiva do TCU, conforme Acórdão 1441/2016-TCU-Plenário, Relator Ministro Benjamin Zymler, que uniformizou a jurisprudência acerca dessa questão, subordina-se ao prazo geral de prescrição indicado no art. 205, do Código Civil, que é de dez anos, contado da data de ocorrência da irregularidade sancionada, nos termos do art. 189, do Código Civil, sendo este prazo interrompido pelo ato que ordenar a citação, a audiência ou a oitiva do responsável.
 No caso em exame, não ocorreu a prescrição, uma vez que a irregularidade sancionada ocorreu em 2/9/2016, e o ato de ordenação da citação ocorreu em 11/9/2019.
CONCLUSÃO
 Em face da análise promovida na seção 'Exame Técnico', verifica-se que o responsável José Augusto Sousa Veloso não logrou comprovar a boa e regular aplicação dos recursos. Ademais, inexistem nos autos elementos que demonstrem a boa-fé do responsável ou a ocorrência de outras excludentes de culpabilidade.
 Dessa forma, identificado dano ao erário, devese instaurar e julgar o processo de tomada de contas especial para responsabilizar seus agentes causadores, respeitando o direito ao contraditório e à ampla defesa, independentemente de quando ocorreram os atos impugnados.
 Verifica-se também que não houve a prescrição da pretensão punitiva, conforme análise já realizada.
 Por outro lado, constatou-se a adoção de providências de resguardo ao erário por parte do responsável Orias de Oliveira Mendes, de forma que restou afastada a irregularidade a ele imputada.
 Tendo em vista que não constam dos autos elementos que permitam reconhecer a boa-fé do responsável José Augusto Sousa Veloso, sugere-se que as suas contas sejam julgadas irregulares, nos termos do art. 202, § 6º, do Regimento Interno do TCU, com a imputação do débito atualizado monetariamente e acrescido de juros de mora, nos termos do art. 202, § 1º, do Regimento Interno do TCU, descontado o valor eventualmente recolhido, com a aplicação da multa prevista no art. 57 da Lei 8.443/1992.
 Ademais, afastada a irregularidade pela qual respondia o Sr. Orias de Oliveira Mendes, devem as suas contas serem julgadas regulares com ressalvas e ser dada quitação.
PROPOSTA DE ENCAMINHAMENTO
 Diante do exposto, submetem-se os autos à consideração superior, propondo:
a) julgar regulares com ressalva as contas do responsável Orias de Oliveira Mendes (XXX.510.353-XX) , dando-lhe quitação, com fundamento nos arts. 1º, inciso I, 16, inciso II, 18 e 23, inciso II, da Lei 8.443/1992, c/c os arts. 1º, inciso I, 208 e 214, inciso II, do RI/TCU;
b) julgar irregulares, nos termos dos arts. 1º, inciso I, e 16, inciso III, alíneas 'b' e 'c', da Lei 8.443/1992, c/c os arts. 19 e 23, inciso III, da mesma Lei, as contas do responsável José Augusto Sousa Veloso (XXX.859.103-XX) , condenando-o ao pagamento das importâncias a seguir especificadas, atualizadas monetariamente e acrescidas dos juros de mora, calculadas a partir das datas discriminadas até a data da efetiva quitação do débito, fixando-lhe o prazo de quinze dias, para que comprove, perante o Tribunal, o recolhimento das referidas quantias aos cofres do Fundo Nacional de Desenvolvimento da Educação, nos termos do art. 23, inciso III, alínea 'a', da citada lei, c/c o art. 214, inciso III, alínea 'a', do Regimento Interno do TCU.
Débitos relacionados ao responsável José Augusto Sousa Veloso (XXX.859.103-XX) :
	Data de ocorrência
	Valor histórico (R$) 

	27/5/2010
	397.696,58

	14/11/2012
	198.848,30

c) aplicar ao responsável José Augusto Sousa Veloso (XXX.859.103-XX) a multa prevista no art. 57 da Lei 8.443/1992, c/c o art. 267 do Regimento Interno do TCU, fixando-lhe o prazo de quinze dias, a contar da notificação, para que comprove, perante o Tribunal (art. 214, inciso III, alínea 'a', do Regimento Interno do TCU) , o recolhimento da dívida aos cofres do Tesouro Nacional, atualizada monetariamente desde a data do acórdão que vier a ser proferido por este Tribunal até a do efetivo recolhimento, se paga após o vencimento, na forma da legislação em vigor;
d) autorizar, desde logo, a cobrança judicial das dívidas, caso não atendida a notificação, na forma do disposto no art. 28, inciso II, da Lei 8.443/1992;
e) autorizar também, desde logo, se requerido, com fundamento no art. 26 da Lei 8.443/1992, c/c o art. 217, §§ 1º e 2º, do Regimento Interno do TCU, o parcelamento das dívidas em até 36 parcelas, incidindo, sobre cada parcela, corrigida monetariamente, os correspondentes acréscimos legais, fixando-lhe o prazo de quinze dias, a contar do recebimento da notificação, para comprovar, perante o Tribunal, o recolhimento da primeira parcela, e de trinta dias, a contar da parcela anterior, para comprovar o recolhimento das demais parcelas, devendo incidir, sobre cada valor mensal, atualizado monetariamente, os juros de mora devidos, no caso do débito, na forma prevista na legislação em vigor, alertando o responsável de que a falta de comprovação do recolhimento de qualquer parcela importará o vencimento antecipado do saldo devedor, nos termos do § 2º do art. 217 do Regimento Interno deste Tribunal; 
f) enviar cópia do Acórdão a ser prolatado à Procuradoria da República no Estado do Maranhão, nos termos do § 3º do art. 16 da Lei 8.443/1992, c/c o § 7º do art. 209 do Regimento Interno do TCU, para adoção das medidas cabíveis;
g) enviar cópia do Acórdão que vier a ser proferido ao Fundo Nacional de Desenvolvimento da Educação e aos responsáveis, para ciência;
h) informar à Procuradoria da República no Estado do Maranhão, ao Fundo Nacional de Desenvolvimento da Educação e aos responsáveis que a presente deliberação, acompanhada do Relatório e do Voto que a fundamenta, está disponível para a consulta no endereço www.tcu.gov.br/acordaos, além de esclarecer que, caso requerido, o TCU poderá fornecer sem custos as correspondentes cópias, de forma impressa; e
i) informar à Procuradoria da República no Estado do Maranhão que, nos termos do parágrafo único do art. 62 da Resolução TCU 259/2014, os procuradores e membros do Ministério Público credenciados nesta Corte podem acessar os presentes autos de forma eletrônica e automática, ressalvados apenas os casos de eventuais peças classificadas como sigilosas, as quais requerem solicitação formal.
2.	O Diretor e o Secretário da SecexTCE ratificaram a instrução acima (peças 63 e 64) .
3.	O representante do Ministério Público junto ao Tribunal de Contas da União (MP/TCU) , em sua intervenção regimental, acolheu o encaminhamento alvitrado pela unidade técnica (peça 65) .
É o relatório.

Nelson Sereno Neto (OAB/MA 7.936) e Irapoa Suzuki de Almeida Eloi (OAB/MA 8.853)

Procurador Júlio Marcelo Rocha

TOMADA DE CONTAS ESPECIAL. FUNDO NACIONAL DE DESENVOLVIMENTO DA EDUCAÇÃO. CONVÊNIO. REFORMA E AMPLIAÇÃO DE ESCOLA. PROGRAMA NACIONAL DE REESTRUTURAÇÃO E APARELHAGEM DA REDE ESCOLAR PÚBLICA DE EDUCAÇÃO INFANTIL - PROINFÂNCIA. OMISSÃO NO DEVER DE PRESTAR CONTAS. CITAÇÃO. ALEGAÇÕES DE DEFESA REJEITADAS. CONTAS IRREGULARES. DÉBITO. MULTA. AUDIÊNCIA. RAZÕES DE JUSTIFICATIVA ACOLHIDAS. CONTAS REGULARES COM RESSALVA. CIÊNCIA.

TOMADA DE CONTAS ESPECIAL (TCE)

Em exame, processo de tomada de contas especial instaurada pelo Fundo Nacional de Desenvolvimento da Educação (FNDE) em desfavor dos srs. José Augusto Sousa Veloso e Orias de Oliveira Mendes, ex-prefeitos do Município de Bela Vista do Maranhão/MA, em face da omissão na prestação de contas dos recursos repassados por meio do Convênio 658.714/2009.
2.	O referido ajuste teve como objeto a reforma e a ampliação de escola no âmbito do Programa Nacional de Reestruturação e Aparelhagem da Rede Escolar Pública de Educação Infantil (Proinfância) , sendo que sua vigência abarcou o período de 31/12/2009 a 2/7/2016, com prazo para apresentação da prestação de contas até 1º/9/2016.
3.	Embora tenha sido firmado no valor de R$ 803.427,44, sendo R$ 795.393,17 à conta do concedente e R$ 8.034,27 referentes à contrapartida do convenente, os recursos efetivamente repassados pelo FNDE à entidade totalizaram a importância de R$ 596.544,88. 
4.	No entanto, conforme consta do processo, a prestação de contas não foi encaminhada, motivo que levou o órgão concedente a notificar os responsáveis para que apresentassem a documentação pertinente ou devolvessem os valores recebidos.
5.	Diante da inércia do gestor, o FNDE concluiu pela instauração de tomada de contas especial em decorrência da omissão no dever de prestar contas. O prejuízo apurado alcançou o montante total transferido, sob a responsabilidade do sr. José Augusto Sousa Veloso, prefeito no período de 1º/1/2009 a 31/12/2012, e do sr. Orias de Oliveira Mendes, cuja gestão abrangeu os períodos de 1º/1/2013 a 31/12/2016 e de 1º/1/2017 a 31/12/2020.
6.	Nesta Corte de Contas, foi promovida a citação do sr. José Augusto Sousa Veloso, gestor dos recursos, para que apresentasse alegações de defesa em face da não comprovação de sua boa e regular aplicação.
7.	Foi, ainda, realizada a audiência do sr. Orias de Oliveira Mendes para que justificasse a omissão no dever de prestar contas, uma vez que prazo se esgotou durante seu mandato.
8.	Regularmente notificados, os responsáveis ofereceram suas alegações de defesa.
9.	O sr. José Augusto Sousa Veloso alegou que não teve como apresentar a prestação de contas no prazo assinalado (1º/9/2016) , uma vez que seu mandato se encerrou em 31/12/2012 e, a partir desta data, não teve mais acesso ao Sistema de Gestão de Prestação de Contas (SiGPC) . Afirma, ainda, que buscou, junto ao atual prefeito, a disponibilização do acesso ao sistema, mediante sua senha pessoal, para encaminhamento da prestação de contas, o que não ocorreu. Por fim, sustenta que a responsabilidade pela omissão da prestação de contas seria exclusiva do gestor que lhe sucedeu.
10.	Já o sr. Orias de Oliveira Mendes defendeu que tomou as medidas necessárias ao resguardo do erário público por meio do ajuizamento de ação civil pública, com pedido expresso de ressarcimento ao erário, bem como de representação criminal junto ao Ministério Público Federal contra seu antecessor. Para provar seus argumentos, juntou cópia dos seguintes documentos: (i) Ação Civil Pública por Ato de Improbidade Administrativa c/c Obrigação de Fazer com Pedido de Liminar, datada de 3/12/2013; (ii) Representação Criminal protocolada no Ministério Público Federal em 1º/2/2016; e (iii) decisão da Justiça Federal proferida nos autos de Ação Ordinária, em 3/2/2016, deferindo a concessão de liminar para a suspensão dos registros de inadimplência do município. Afirmou, ainda, que o sr. José Augusto Sousa Veloso era o responsável em prestar contas do convênio, uma vez que os recursos foram por ele geridos e não foi deixada qualquer documentação para fins de prestação de contas.
11.	A SecexTCE propõe a rejeição dos argumentos apresentados pelo primeiro responsável, que, além de não disponibilizar as condições materiais mínimas e necessárias para que seu sucessor pudesse prestar contas, também não encaminhou documentos aptos a tal finalidade nem ao FNDE nem a este Tribunal. Por conseguinte, a unidade técnica recomenda o julgamento pela irregularidade das suas contas, com imputação de débito e multa.
12.	Quanto ao segundo responsável, a proposta é no sentido de acolher as razões de justificativa apresentadas, na medida em que restou comprovada a adoção de medidas tendentes a resguardar o patrimônio público.
13.	O Parquet especializado endossou o posicionamento da SecexTCE.
14.	Ratifico a análise efetuada pela unidade técnica, razão por que a incorporo às minhas razões de decidir.
15.	Inexistem, nos autos, quaisquer elementos capazes de comprovar a boa e regular aplicação dos recursos repassados ao Município de Bela Vista do Maranhão/MA. Consoante ficou evidenciado, coube ao sr. José Augusto Sousa Veloso a gestão e aplicação da totalidade dos recursos, devendo recair sobre ele, exclusivamente, a responsabilidade pelo ressarcimento do dano apurado.
16.	Cumpre destacar que o ônus de comprovar a regularidade da integral aplicação dos recursos públicos compete ao gestor, por meio de documentação idônea, que demonstre, de forma efetiva e inequívoca, os gastos efetuados e o nexo de causalidade entre as despesas realizadas e os recursos federais recebidos. Dessa forma, o responsável deve trazer aos autos informações consistentes que afastem as irregularidades de forma cabal. Esse entendimento está assentado em diversos julgados, a exemplo dos Acórdão 8/2007-TCU-Primeira Câmara, 41/2007-2ª Câmara, 143/2006-1ª Câmara, 706/2003-2ª Câmara, 533/2002-2ª Câmara e 11/97-Plenário, e encontra fundamento no art. 93 do Decreto-Lei 200/1967, o qual dispõe: "Quem quer que utilize dinheiros públicos terá de justificar seu bom e regular emprego na conformidade das leis, regulamentos e normas emanadas das autoridades competentes".
17.	Recai, ainda, sobre o ex-prefeito a responsabilidade pela não prestação de contas dos recursos.
18.	Ressalta-se que o dever de prestar contas é inerente à gestão de recursos públicos, constituindo um dos pilares do sistema republicano. Ao descumpri-lo, o responsável infringe a Constituição Federal, as normas que regem a administração pública e as obrigações assumidas por meio do ajuste firmado. Essa omissão abre a possibilidade, inclusive, de que a totalidade dos recursos transferidos tenha sido desviada, em benefício do gestor ímprobo ou de pessoas por ele determinadas.
19.	Cumpre registrar que, embora o prazo para prestação de contas tenha se esgotado durante a gestão do sr. Orias de Oliveira Mendes, não foi localizada a documentação comprobatória das despesas nos arquivos da prefeitura que permitisse o cumprimento do dever legal pelo prefeito sucessor.
20.	Não se olvida que a jurisprudência deste Tribunal é no sentido de que o sucessor está obrigado a prestar contas quando a vigência do ajuste adentrar o seu mandato, na hipótese de os recursos serem geridos integralmente pelo antecessor, sob pena de lhe ser aplicada multa e de ter as contas julgadas irregulares (vide Acórdão 1460/2018-TCU-Segunda Câmara, relator Ministro Aroldo Cedraz; Acórdão 2850/2018-TCU-Segunda Câmara, relator Ministro Augusto Nardes; Acórdão 1290/2019-TCU-Segunda Câmara, relator Ministro Raimundo Carreiro; dentre outros) .
21.	Contudo, é sabido também que o sucessor poderá ficar isento de responsabilidade, por omissão no dever de prestar contas de recursos recebidos por seu antecessor, se demonstrar a adoção de medidas efetivas visando o resguardo do patrimônio público (vide Acórdão 3642/2012-TCU-Segunda Câmara, relator Ministro Raimundo Carreio; Acórdão 6295/2010-TCU-Primeira Câmara, relator Ministro Augusto Nardes; Acórdão 1080/2010-TCU-Segunda Câmara, relator Ministro Augusto Sherman Cavalcanti; dentre outros) .
22.	A situação acima descrita ocorreu no presente caso, razão pela qual o sr. Orias de Oliveira Mendes deve ter sua responsabilidade afastada.
23.	Tendo em vista a gravidade de que se reveste o ato de omitir-se no dever de prestar contas, impõe-se apropriada, ainda, a aplicação ao sr. José Augusto Sousa Veloso da multa prevista nos arts. 19, caput, e 57 da Lei 8.443/1992. Para tanto, fixo o seu valor em R$ 510.000,00, correspondente a, aproximadamente, 50% do valor atualizado do débito.
24.	Ante o exposto, voto no sentido de que o Tribunal adote o acórdão que ora submeto à deliberação desta Primeira Câmara.
                TCU, Sala de Sessões Ministro Luciano Brandão Alves de Souza, em    de março de 2021.
BENJAMIN ZYMLER 
Relator
Acórdão 2021/2021-TCU-Primeira Câmara
1. Processo nº TC Processo 027.280/2019-5
2. Grupo I - Classe de Assunto: II - Tomada de Contas Especial  
3. Interessados/Responsáveis:
3.1. Interessado: Fundo Nacional de Desenvolvimento da Educação
3.2. Responsáveis: José Augusto Sousa Veloso (175.859.103-04) e Orias de Oliveira Mendes (689.510.353-87) 
4. Órgão: Prefeitura Municipal de Bela Vista do Maranhão/MA
5. Relator: Ministro Benjamin Zymler
6. Representante do Ministério Público: Procurador Júlio Marcelo Rocha
7. Unidade técnica: Secretaria de Controle Externo de Tomada de Contas Especial (SecexTCE) 
8. Representação legal: Nelson Sereno Neto (OAB/MA 7.936) e Irapoa Suzuki de Almeida Eloi (OAB/MA 8.853) 
9. Acórdão:
	Vistos, relatados e discutidos estes autos de processo de tomada de contas especial instaurada pelo Fundo Nacional de Desenvolvimento da Educação em face da omissão na prestação de contas quanto aos recursos repassados por força do Convênio 658.714/2009,
	ACORDAM os Ministros do Tribunal de Contas da União, reunidos em sessão da Primeira Câmara, ante as razões expostas pelo relator, em:
	9.1. julgar regulares com ressalva as contas do sr. Orias de Oliveira Mendes (689.510.353-87) , dando-lhe quitação, com fundamento nos arts. 1º, inciso I, 16, inciso II, 18 e 23, inciso II, da Lei 8.443/1992, c/c os arts. 1º, inciso I, 208 e 214, inciso II, do RITCU;
	9.2. com fundamento nos arts. 1º, inciso I, e 16, inciso III, alíneas "a" e "c", da Lei 8.443/1992 c/c os arts. 19 e 23, inciso III, da mesma Lei, e com os arts. 1º, inciso I, 209, inciso III, 210 e 214, inciso III, do RITCU, julgar irregulares as contas do sr. José Augusto Sousa Veloso (175.859.103-04) , condenando-o ao pagamento das quantias abaixo discriminadas, com a fixação do prazo de 15 (quinze) dias, a contar das notificação, para comprovar, perante o Tribunal (art. 214, inciso III, alínea "a", do RITCU) , o recolhimento da dívida aos cofres do Fundo Nacional de Desenvolvimento da Educação, atualizada monetariamente e acrescida dos juros de mora, calculados a partir da data indicada até a do efetivo recolhimento, na forma prevista na legislação em vigor: 
	Data de ocorrência
	Valor histórico (R$) 

	27/5/2010
	397.696,58

	14/11/2012
	198.848,30

	9.3. aplicar ao sr. José Augusto Sousa Veloso (175.859.103-04) multa no valor de R$ 510.000,00 (quinhentos e dez mil reais) , nos termos do art. 57 da Lei 8.443/1992 c/c art. 267 do RITCU, fixando-lhes o prazo de quinze dias, a contar da notificação, para comprovarem, perante o Tribunal (art. 214, inciso III, alínea "a", do RITCU) , o recolhimento da dívida aos cofres do Tesouro Nacional, atualizada monetariamente desde a data do presente acórdão até a data do efetivo recolhimento, se for paga após o vencimento, na forma da legislação em vigor;
	9.4. autorizar, nos termos do art. 28, inciso II, da Lei 8.443/1992, a cobrança judicial das dívidas, caso não sejam atendidas as notificações;
	9.5. autorizar, caso solicitado, o pagamento das dívidas em até 36 (trinta e seis) parcelas mensais e consecutivas, nos termos do art. 26 da Lei 8.443/1992 c/c o art. 217 do RITCU, fixando o prazo de 15 (quinze) dias, a contar do recebimento da notificação, para comprovação perante o Tribunal do recolhimento da primeira parcela, e de 30 (trinta) dias, a contar da parcela anterior, para comprovação do recolhimento das demais parcelas, devendo incidir sobre cada valor mensal, atualizado monetariamente, os juros de mora devidos, na forma prevista na legislação em vigor;
	9.6. alertar o responsável de que a inadimplência de qualquer parcela acarretará o vencimento antecipado do saldo devedor;
	9.7. dar ciência da presente deliberação ao Procurador-Chefe da Procuradoria da República no Estado do Maranhão, nos termos do § 3º do art. 16 da Lei 8.443/1992 c/c o § 7º do art. 209 do RITCU; e
9.8. dar ciência do presente acórdão aos responsáveis, ao FNDE e à Prefeitura Municipal de Bela Vista do Maranhão/MA.

TCU, Sala das Sessões Ministro Luciano Brandão Alves de Souza, em 9 de março de 2021.
BENJAMIN ZYMLER 
Relator